【裁判字號】    95,重訴,2
【裁判日期】    950524
【裁判案由】    返還房屋
【裁判全文】
臺灣花蓮地方法院民事判決               95年度重訴字第2號
原      告  丁○○
訴訟代理人  丙○○
            黃健弘律師
被      告  乙○○
            甲○○
上列當事人間請求返還房屋事件，本院於中華民國95年5月15日
言詞辯論終結，判決如下：
    主  文
被告應將建號吉安鄉○○段255號建物（門牌號碼為花蓮縣吉安
鄉○○村○○路568號）返還予原告。
訴訟費用由被告負擔。
本判決於原告以新台幣參佰參拾肆萬元供擔保後，得假執行。
    事 實 及 理 由
一、本件被告經合法通知，未於最後言詞辯論期日到場，核無民
    事訴訟法第386條各款所列情形，爰依原告之聲請，由其一
    造辯論而為判決。
二、原告起訴主張：訴外人即原告之父丙○○於民國85年10月4
    日將其所有坐落花蓮縣吉安鄉○○段317地號土地及其上建
    號255號、門牌號碼花蓮縣吉安鄉○○村○○路568號房屋（
    下稱系爭房屋）出售予被告乙○○，約定買賣價金新台幣（
    下同）1,000萬元，並將系爭房屋交付被告使用，且於89年5
    月9日將系爭房屋移轉登記予被告甲○○，嗣因被告乙○○
    價金尾款未付，乃經雙方同意將系爭房屋移轉登記予原告。
    而訴外人張秀齡雖曾於93年5月10日聲請本院民事執行處執
    行拍賣系爭房屋，然張秀齡業已撤回上開強制執行，則系爭
    房屋遭強制執行拍賣而由第三人取得權利之可能即不存在，
    被告乙○○迄今復尚未給付價金尾款，經丙○○多次催告被
    告乙○○給付尾款仍未給付，丙○○遂通知被告乙○○解除
    買賣契約。本件買賣契約既經解除，被告占用系爭房屋即無
    合法權源，為此爰依民法第767條之規定，請求被告返還系
    爭房屋。並聲明：1.被告應將花蓮縣吉安鄉○○村○○路
    568號房屋全部返還原告；2.願供擔保，請准宣告假執行。
二、被告均未於最後言詞辯論期日到場，惟據其先前到庭及具狀
    陳述則均以：原告前向被告提起請求返還無權占有房屋事件
    ，業經本院93年度簡上字第52號民事判決原告敗訴確定，故
    本件原告為重複起訴，違反一事不再理之原則。原告自被告
    處詐欺而無償取得系爭房屋，是原告取得系爭房屋之合法權
    源可議，被告給付600多萬元之價金，自可使用系爭房屋。
    又張秀齡雖已撤回強制執行，但難保原告或丙○○不會再找
    第三人作假債權，故系爭房屋仍有遭他人強制執行之危險等
    語資為抗辯。並聲明：原告之訴駁回。
三、本院之判斷：
    本件被告乙○○於85年10月4日向丙○○購買系爭房屋、花
    蓮縣吉安鄉○○段317地號土地（惟被告主張買賣標的應該
    包含台灣糖業股份有限公司所有之同段316地號土地，即316
    、317地號土地面積50平方公尺），約定價金1,000萬元。買
    賣契約約定自備款400萬元，貸款600萬元，貸款600萬元由
    丙○○負責承貸給被告乙○○，被告乙○○已付自備款250
    萬元予丙○○。而丙○○於89年5月9日將系爭房屋、317地
    號土地移轉登記予被告乙○○指定之被告甲○○，嗣因被告
    乙○○價金尾款未付清，乃由丙○○以其女即原告向被告甲○○購買系爭房屋及317地號土地之名義，於90年9月27日將
    系爭房屋及317地號土地移轉登記予原告，原告並未支付任
    何價金給被告甲○○之事實，為兩造於另案（本院93年度簡
    上字第52號）審理時所不爭執，此據本院依職權調閱上開卷
    宗核閱無訛，堪信屬實。是本件應審究者，厥為(一)原告提起
    本件訴訟有無違反一事不再理之原則？(二)原告本於民法第76
    7條之物上請求權，請求被告返還系爭房屋有無理由？經查
    ：
（一）原告前以丙○○業已合法向被告乙○○解除系爭房屋買賣
      契約為由，請求被告返還系爭房屋，固已經本院93年度簡
      上字第52號判決確定，認為不得解除，將其請求駁回，然
      此項判決確定後，不得解除之原因業已消滅（詳如後述）
      ，丙○○因已得解除契約，遂為解除之意思表示請求返還
      系爭房屋，自非上開確定判決之既判力所能及，是原告提
      起本訴，並無違反一事不再理之原則。
（二）又按物權行為有獨立性及無因性，不因無為其原因之債權
      行為，或為其原因之債權行為係無效或得撤銷而失效（最
      高法院89年度台上字第961號裁判參照）。本件原告與被
      告甲○○有移轉系爭房屋及317地號土地所有權登記之意
      思，並已依民法第760條規定作成書面並辦理所有權移轉
      登記在案，有土地及建物登記謄本各一件在卷可稽，縱該
      土地及建物登記謄本上所載移轉所有權登記之債之原因與
      其真意不符，依上開說明，原告與被告甲○○就系爭房屋
      及317地號土地之所有權移轉登記行為仍屬有效，原告自
      為系爭房屋之所有權人。
（二）復按債務人為擔保其債務，將擔保物所有權移轉與債權人
      ，而使債權人在不超過擔保之目的範圍內，取得擔保物所
      有權者，為信託的讓與擔保；信託的讓與擔保，在對外關
      係，受讓人就供擔保之物雖已取得完全之所有權，但在內
      部關係，對於讓與人，仍僅得以擔保權人之資格，在擔保
      之目的範圍內行使其權利。以故，依擔保權之內容而言，
      讓與人之占有供擔保之物，在受讓人方面，尚不得主張其
      為無權占有（最高法院70年台上字第104號判例意旨、74
      年度台上字第2307號判決意旨參照）。查丙○○之女即原
      告，以買賣為原因自被告甲○○處受讓系爭房地之所有權
      並辦妥移轉登記，純係因丙○○指定而信託登記於其名下
      ，其非善意取得系爭房地之第三人，本院類推適用前述信
      託的讓與擔保法律關係之說明，認為在對外關係上，原告
      就系爭房地已取得完全之所有權，惟在內部關係上，原告
      於有法定或意定解除契約之原因前，不得主張被告就系爭
      房屋為無權占有。而原告及丙○○之債權人張秀齡前於93
      年5月10日聲請本院民事執行處執行拍賣系爭房屋，此經
      本院調閱93年度執字第3417號執行卷核閱無誤，斯時系爭
      房屋有遭強制執行拍賣而由第三人取得權利之可能，被告
      乙○○自得行使民法第386條第1項之抗辯權，拒絕價金尾
      款之對待給付，丙○○以被告乙○○未給付尾款為由解除
      契約，自不生解除之效力，惟張秀齡業於94年11月15日具
      狀向本院民事執行處撤回上開強制執行，有撤回狀一件附
      於93年度執字第3417號執行卷可參，是系爭房屋遭強制執
      行拍賣而由第三人取得權利之可能業已排除，被告乙○○
      自無從再依民法第368條第1項之規定，拒絕價金尾款之給
      付，則丙○○分別於94年11月18日、94年11月23日、94年
      12月6日以存證信函催告原告於7日內付清價金尾款，有存
      證信函及郵件回執在卷可稽，被告乙○○逾期未為給付，
      則丙○○依民法第254條之規定，解除買賣契約，即屬有
      據。被告雖另辯稱張秀齡雖已撤回強制執行，但難保原告
      或丙○○不會再找第三人作假債權，故系爭房屋仍有遭他
      人強制執行之危險等語，然被告上開所辯，純屬被告臆測
      之詞，復未舉證以實其說，本院自難憑採。
四、綜上所陳，系爭房屋買賣契約既經丙○○合法解除，被告占
    用系爭房屋即無正當法律權源，從而，原告本於所有人之地
    位，依民法第767條之規定，請求被告返還系爭房屋，洵屬
    有據，應予准許。
五、原告陳明願供擔保，聲請宣告假執行，核無不合，爰酌定相
    當擔保金額准許之。
六、本件事證已臻明確，兩造其餘攻擊防禦方法及舉證，核與判
    決結果不生影響，爰不予逐一審酌論述，併此敘明。
七、據上論結，原告之訴為有理由，依民事訴訟法第385條第1項
    前段、第78條、第85條第1項前段，第390條第2項判決如主
    文。
中    華    民    國    95    年    5     月    24    日
               臺灣花蓮地方法院民事庭
                   法      官  陳燁真
上列為正本係照原本作成。
如不服本判決，應於送達後20日內，向本院提出上訴狀並表明上
訴理由，如於本判決宣示後送達前提起上訴者，應於判決送達後
20日內補提上訴理由書(須附繕本)。
中    華    民    國    95    年    5     月    24    日
                  法院書記官  陳源財


司法院資訊處製作；財團法人民間司法改革基金會備份。
